【裁判字號】    89,台上,5064
【裁判日期】    890824
【裁判案由】    殺人未遂
【裁判全文】
最高法院刑事判決                              八十九年度台上字第五○六四號
    上  訴  人  甲○○
    選任辯護人  吳伯昆律師
右上訴人因殺人未遂案件，不服台灣高等法院中華民國八十七年七月九日第二審判決
（八十七年度上訴字第二六九○號，起訴案號：台灣板橋地方法院檢察署八十六年度
偵字第二五三二五號），提起上訴，本院判決如左：
    主  文
原判決撤銷，發回台灣高等法院。
    理  由
本件原判決認定上訴人甲○○因不滿江德成介入其家庭，致其父母離婚，且在案發前
二小時左右，江德成又接連打三通電話或邀上訴人出外談判並稱有叫幾個人要打上訴
人或稱要給上訴人死，第三通電話由上訴人之母親藍淑娥所接，因此懷恨在心，江德
成打完電話後，竟又於民國八十六年十二月二十九日凌晨零時三十分許，至台北縣新
莊市○○○路二十七號上訴人住處叫門，由上訴人之母應門，上訴人見江德成到來，
亦知其不懷好意即先至廚房取其母所購買之菜刀一把藏於背後，再至其母親之房間打
電話通知其阿姨藍淑惠，在電話通話中，藍淑娥已將門打開，江德成至藍淑娥之房間
見上訴人在打電話，即持兒童玩具車帶有鐵條之輪子一條向上訴人之頭部連續敲打三
下，更引起上訴人之不滿，頓萌殺害江德成之犯意，拿出其先準備並藏於其背後之菜
刀猛向江德成之頭部連續砍殺二刀，致江德成左後頭皮有十五公分之撕裂傷併骨頭顯
露裂疤併顱內出血，經送醫急救倖免於難，為警查獲，扣押上開菜刀一把等情；因將
第一審諭知公訴不受理之判決撤銷，改判論處上訴人殺人未遂罪刑。固非無見。
惟查：一、刑事訴訟法上所謂認定犯罪事實之證據，係指足以證明被告確有犯罪行為
之積極證據而言，該項證據必須適合於被告犯罪事實之認定，始得採為斷罪之資料；
如科刑判決所認定之事實，與所採之證據不相適合，即為證據上理由矛盾，其判決當
然為違背法令。上訴人對於持菜刀砍傷被害人江德成頭部之事實固不否認，但其於警
訊時供稱：「（問：你持刀砍江德成時，有無要致他於死？）沒有。」、「我不是真
的要殺他，只是想遏阻他。」，復於檢察官訊問時供稱：「（問：為何要往頭部砍二
刀？）原本只是想嚇他。」各等語（見偵查卷第五頁、第二十頁反面），俱未供承有
殺害被害人之故意。原判決事實欄記載上訴人「頓萌殺害江德成之犯意，拿出其先準
備並藏於其背後之菜刀猛向江德成之頭部連續砍殺二刀」，其理由第一項竟謂「右開
犯罪事實，業據被告甲○○於警訊及偵查中坦承不諱」，其所認定之事實與所採之證
據不相適合，而有證據上理由矛盾之違法。二、殺人罪之成立，須於實施殺害時，即
具有使其喪失生命之故意。財團法人長庚紀念醫院八十七年二月十七日長庚院法字
第○○八七號函覆第一審法院謂：「江君於八十六年十二月二十九日至本院急診時，
左後頭皮雖有十五公分傷口併骨頭顯露裂疤，但無生命危險徵候」，證人藍淑娥於警
訊亦證稱上訴人於行兇後將菜刀丟在她房內便走出去，被害人江德成則受傷坐在她床
上，她予以止血並打電話報警云云，此與上訴人於警訊供述其砍傷被害人後之情節一
致；上訴人似於其行為未達足致被害人於死地之程度，即自行罷手離去，其有無殺害
被害人之故意，仍非無研酌餘地。原審未就上開證據，詳加勾稽慎斷，即遽行判決，
自嫌速斷。三、審理事實之法院，對於與被告被訴事實有關之證據，應從各方面詳予
調查，以期發現真實，苟有與待證事實相關之證據尚未查竣，即難為有利或不利於被
告之判斷。上訴人於警訊供稱：「我也是出於自衛」、「（頭部之傷）是江德成打傷
我的」，於檢察官訊問時供稱：「我原本拿起菜刀要嚇他，但他仍繼續推我，我就拿
刀往他頭部連著砍二刀」（見同上卷第五、二十頁反面），原審指定辯護人於辯護書
內亦主張上訴人係出於自衛而反擊，其下手稍重，僅屬防衛過當之問題云云（見原審
卷第十四頁反面）。則上訴人頭部是否確遭被害人毆傷？其傷勢如何？其持刀砍殺被
害人是否出於防衛自己權利之行為？此與認定上訴人一再主張正當防衛是否可採，至
有關係，而有調查之必要。原審就此未予查明，亦有調查未盡之違誤。四、有罪之判
決書，應於理由內記載其科刑時就刑法第五十七條所列事項加以審酌之情形，刑事訴
訟法第三百十條第三款定有明文。原判決理由載稱其審酌上訴人品行、犯罪之動機、
目的、手段等一切情狀而量刑，僅為法律上抽象之一般規定，既未說明各該事項之具
體情形，及如何審酌之結果，其量刑當否即無從據以判斷，亦嫌理由欠備。以上諸端
，或為上訴意旨所指摘，或為本院得依職權調查之事項，應認原判決有撤銷發回之原
因。
據上論結，應依刑事訴訟法第三百九十七條、第四百零一條，判決如主文。
中      華      民      國    八十九    年      八      月    二十四    日
                              最高法院刑事第十庭
                                  審判長法官  曾  有  田
                                        法官  陳  宗  鎮
                                        法官  劉  介  民
                                        法官  魏  新  和
                                        法官  孫  增  同
      右正本證明與原本無異
                                              書  記  官
中      華      民      國    八十九    年      八      月    二十九    日


司法院資訊處製作；財團法人民間司法改革基金會備份。
